臺灣高等法院高雄分院民事判決　八十九年度重上更(一)字第二八號
　　　上　訴　人　甲○○
　　　　　　　　　丙○○
　　　被　上訴人　屏東縣潮州鎮公所
　　　法定代理人　乙○○
右當事人間請求交還土地等事件，上訴人對於中華民國八十六年九月二十四日臺灣屏
東地方法院八十六年重訴字第九八號第一審判決提起上訴，經最高法院第一次發回更
審，本院判決如左：
　　　主　　　文
原判決關於駁回上訴人後開第二項之訴及該部分假執行之聲請暨訴訟費用之裁判均廢
棄。
被上訴人應給付上訴人甲○○新台幣捌拾萬玖仟柒佰伍拾元，上訴人丙○○新台幣
捌拾肆萬零貳佰伍拾元，並均自民國八十八年三月三十一日起，至清償日止，按年息
百分之五計算之利息。
其餘上訴駁回。
第一、二審及發回前第三審訴訟費用由上訴人負擔十分之九，餘由被上訴人負擔。
本判決第二項於上訴人各以新台幣貳拾捌萬元為被上訴人供擔保後，得假執行。但被
上訴人如於假執行程序實施前，以新台幣捌拾萬玖仟柒佰伍拾元，捌拾肆萬零貳佰
伍拾元，依序分別為上訴人甲○○、丙○○預供擔保後，得免為假執行。
　　　事實及理由
一、本件被上訴人屏東縣潮州鎮公所法定代理人現由乙○○代理，茲乙○○聲明由其
    承受訴訟，核無不合，應予准許。又按當事人於第二審法院為訴之變更或追加他
    訴，非經他造同意，不得為之，但請求之基礎事實同一者，不在此限。民事訴訟
    法第四百四十六條第一項前段、第二百五十五條第一項第二款定有明文。所謂請
    求之基礎事實同一，係指變更或追加之訴與原訴之主要爭點有其共同性，各請求
    利益之主張在社會生活上可認為同一或關連，而就原請求之訴訟及證據資料，於
    審理繼續進行在相當程度範圍內，具有同一性或一體性，得期待於後請求之審理
    予以利用，俾先後兩請求在同一程序得加以解決，避免重複審理，進而為統一解
    決紛爭者，即屬之（參閱最高法院九十年度台抗字第二號裁定），本件上訴人於
    本院上訴聲明原雖仍如起訴聲明，請求(一)被上訴人應就坐落屏東縣潮州鎮○○○
    段八一號之一，田，面積０、五０三九公頃，按水利溝面向下挖除五尺，以水利
    溝而為準，上、下各二尺填土方整平，則量界址後，將土地交還上訴人甲○○。
    及自八十五年一月一日起至交還土地之日止，按月給付上訴人甲○○新台幣（下
    同）十六萬七千九百六十六元之損害金，以及此金額十倍計算之違約金。(二)被上
    訴人應就坐落屏東縣潮州鎮○○○段八二號，田，面積０、二二三０公頃及同段
    八一之二號，田，面積０、二八二一公頃，按水利溝而向下挖除五尺，以水利溝
    而為準，上、下各二尺填土方整平，測量界址後，將土地交返上訴人丙○○，及
    自八十五年一月一日起至交還土地之日止，按月給付上訴人丙○○十六萬八千零
    六十六元之損害金，以及此金額十倍計算之違約金（見重上卷第七頁背面，第八
    頁），嗣於本院前審準備程序中，變更上訴聲明為：被上訴人應自八十五年一月
    一日起，至按契約內容交還土地之日止，按月給付上訴人甲○○十六萬七千九百
    五十元，上訴人丙○○十六萬八千零五十元，及均自八十八年三月三十一日起至
    清償日止，按週年百分之五計算之利息（見重上卷第一六五頁背面、第二四九頁
    ）。經核本案上訴人前揭二件請求均為被上訴人使用上訴人等之系爭土地，而未
    給付價金等為其原因事實，主要爭點應有其共同性，各請求利益之主張非無關連
    性，且於證據資料之利用上，亦有一體性，應堪認兩訴之基礎事實應屬同一，而
    無礙於被上訴人之防禦及訴訟之終結，依訴訟經濟原則，自宜利用同一訴訟程序
    審理，依首揭之說明應准上訴人為訴之變重，並依法無庸得被上訴人之同意，均
    合先明。
二、上訴人主張伊於八十二年三月一日將伊所有坐落屏東縣潮州鎮○○○段八一－一
    、地號八一－二地號、八二地號土地出租予被上訴人做垃圾掩埋場使用，期間至
    八十四年十二月三十一日租期屆滿前，雙方再同意自八十五年一月一日起至八十
    五年五月三十一日止成立續租土地協議，以之再作為被上訴人整地準備返還期間
    。其中，上訴人甲○○就潮州鎮○○○段八一－一地號土地面積０．五０三九公
    頃，每月租金以每公頃三十三萬三千三百元計算（即系爭土地每月租金十六萬七
    千九百五十元），另上訴人丙○○就潮州鎮八老爺八二、八一－二地號土地，面
    積分別為０、二二三０公頃及０、二八一二公頃兩筆土地，每月租金以每公頃三
    十三萬三千三百元計算（即系爭二筆土地每月租金十六萬八千零五十元）續租與
    上訴人。該系爭租賃土地迄今仍為被上訴人占有使用，故上訴人自八十五年六月
    一日起仍應給付伊使用系爭土地之代價，為此依租賃關係求為命被上訴人自八十
    五年一月一日起至按契約內容交還土地之日止，按月給付上訴人甲○○十六萬七
    千九百五十元，上訴人丙○○十六萬八千零五十元，並均自八十八年三月三十一
    日起，至清償日止，加付法定遲延利息之判決。
三、被上訴人則以上訴人於本件租期屆滿前原同意續約，嗣因知悉被上訴人另覓垃圾
    場不易，而於租期屆滿前一日要求提高租金五倍，因被上訴人無力負擔而未完成
    續租手續。被上訴人乃於租期屆滿時，緊急覓得另處垃圾場即訴外人黃燈全所有
    土地，訂約後，即將全部垃圾傾倒至該處，並未繼續使用系爭土地傾倒垃圾，且
    上訴人於租期屆滿當日即強行收回土地，從而被上訴人並未占用系爭土地。況上
    訴人在毀約後，先是扭曲事實，否認兩造確有續約事實，要求被上訴人負租約期
    滿後之給付損害金及違約金之責，嗣又主張兩造尚存有租約關係，其所據請求不
    僅陷於自相矛盾而於法人不合，也明顯為一權利濫用行為等語資為抗辯。
四、本件原審對於上訴人之請求，判決上訴人全部敗訴，並駁回其假執行之聲請，上
    訴人聲明不服，並變更聲明為：(一)原判決廢棄。(二)被上訴人應自八十五年一月一
    日起至按兩造間就系爭土地租賃契約內容交還土地之日止，按月給付上訴人甲○
    ○十六萬七千九百五十元，上訴人丙○○十六萬八千零五十元，及均自八十八年
    三月三十一日起至清償日止，按週年百分之五計算之利息。(三)第一、二審及發回
    前第三審訴訟費用均由被上訴人負擔。(四)第二項判決，上訴人願供擔保，請求宣
    告假執行。被上訴人則求為判決(一)駁回上訴(二)如受不利益之判決，願供擔保，請
    准免為假執行。
五、上訴人主張系爭土地為伊等所有，於八十二年三月一日即出租與被上訴人做垃圾
    掩埋場使用，期間至八十四年八月三十一日屆滿，惟至期間屆滿時，被上訴人仍
    未能依約整地返還，為此，雙方乃再續約四個月，其期間為自八十四年九月一日
    至同年十二月三十一日止等事實，已據上訴人提出土地登記簿謄本、租賃契約書
    為證，且為被上訴人所不爭執，此部分事實，堪信為真實。又上訴人主張於八十
    四年十二月三十一日租期屆滿前，雙方再同意自八十五年一月一日起至八十五年
    五月三十一日止，成立續租協議，以之再作為被上訴人整地準備返還期間，其中
    使用上訴人甲○○所有前揭系爭一筆土地，每月租金為十六萬七千九百五十元，
    使用上訴人丙○○所有系爭二筆土地，每月租金為十六萬八千零五十元等事實，
    被上訴人則以前揭情詞置辯，惟查：
    被上訴人在八十四年十二月三十一日本件系爭租賃契約終止前，即派員與上訴人
    及其他土地出租人接洽交還土地相關事宜，因上訴人等均表示願意續租，被上訴
    人乃於八十四年十二月十六日下午七時，邀集原出租人在潮州鎮○○路蚱蜢火鍋
    店作第一次協調事宜，第二次協調為八十四年十二月二十二日下午八時，第三次
    協調為八十四年十二月二十九日下午八時，地點均在地主陳王玉櫻住宅。最後達
    成協議內容：地主均表示「同意續租到八十五年五月三十一日止，租金依據八十
    四年九月至同年十二月租金標準計算支付」。三次協調參加人除地主外，被上訴
    人公所為鎮長林宗俉，前後任清潔隊長廖基煌與洪佳禎，及公推調解委員歐壽男
    等人之事實，已迭經被上訴人所自認（見原審卷第三十八頁背面、第三十九頁、
　　重上卷第一六四頁、第一七八頁背面、第二二二頁、本院卷第四十四頁、第五十
    三頁），並經證人廖基煌於本院前審到庭供證屬實（見重上卷第六十六頁背面）
    ，且為上訴人所是認，雖上訴人未補簽租賃契約書，惟按租賃為諾成契約，僅因
    雙方當事人對於租賃要件之意思一致，即可成立，並為不要式契約，是以上訴人
    雖未補簽租賃之書面契約，然此不影響兩造間就系爭土地租期自八十五年一月一
    日起至同年五月三十一日止，　租賃續約之有效成立。至於上訴人嗣雖因誤會此
    部分之續約未成立，而向原審訴請交返土地等，自亦不影響此部分續約之成立。
    是以被上訴人抗辯兩造間之租賃關係在八十四年十二月三十一日即已消滅云云，
    應不足採信。從而上訴人訴請被上訴人給付上訴人自八十五年一月一日起至同年
    五月三十一日止之租金，即屬有據，應予准許。
六、被上訴人雖抗辯，地主於八十五年一月一日凌晨以汽、機車、鐵鍊等阻於垃圾場
    門口，阻擋被上訴人垃圾車進入，此事實經證人洪佳禎及歐壽男等人證述在卷，
    上訴人未依租約提供土地予被上訴人使用，自亦不得向被上訴人請求租金之給付
    云云。然此已為上訴人所否認，且於本院前審，證人即被上訴人之清潔隊隊長洪
    佳禎到庭供證：「我當時不在現場，我是隔大約二十公尺左右在河的對岸看過去
    確實有機車、汽車擋住垃圾場大門口前面，有看到平常的轎車，不是計程車，是
    丙○○的，一部機車是甲○○的，他們二人在現場，其他的人（地主）不在現場
    ，我只看到丙○○與甲○○在現場，現場只有一部轎車與一部機車，無其他車輛
    。」等語。證人即被上訴人之調解委員歐壽男證稱：「我去的時候，垃圾場鐵門
    已關好鎖起來，何來鎖起來，我不知道，當時，丙○○、甲○○在現場，我看到
    丙○○的一部計程車，停在垃圾場大門的外面，甲○○在車裏面，丙○○在外面
    ，除了這一部車子外，沒有其他車輛，現場只有甲○○、丙○○二人外，沒有其
    他當庭的證人（即其餘地主），也沒有其他人」等語（見重上卷第二０五頁背面
    、第二０六頁），此姑不論上訴人及其他地主陳水生、林燦崙、賴芳紳、余丁贊
    均否認有以汽車或機車擋住垃圾場大門，不讓垃圾車進入情事，且上開證人所供
    亦相互岐異，是證人洪佳禎、歐壽男上揭供詞，尚難遽信。又該垃圾場大門約有
    三十公尺寬，已據證人洪佳禎供證在卷，按該垃圾場大門係由被上訴人管制，縱
    認上訴人當時在現場有停放一部汽車或機車，亦無從阻擋垃圾車進入。至於證人
    黃燈全雖於原審另案（八十五年訴字第六二三號）審理時到庭證稱：「我有出租
    五魁嶚段六三五－五、六三五－六號土地給鎮公所，租約在八十五年一月一日所
    訂立的，大約在去年十二月中旬左右跟我說要租我的土地，為解決鎮公所垃圾問
    題，我有答應，所以即時起，鎮公所就將垃圾倒在我土地上」等語（見原審卷第
    五五頁所附筆錄影本），然被上訴人顧慮租期屆滿，上訴人將不願續租，仍預為
    租用黃燈全土地，俾便堆置垃圾，亦屬當然之事，惟此應難據以認定被上訴人於
    八十五年一月一日起至五月三十一日止，因上訴人之阻擋，致未能使用系爭土地
    堆置垃圾。是被上訴人以上訴人阻擋其堆置垃圾於系爭土地上，因而亦不得向其
    請求租金給付，主張同時履行抗辯，亦非可採。
七、按「民法第四百五十一條所定出租人於租期屆滿後，須即表示反對之意思，始生
　　阻止續約之效力，意在防止出租人於租期屆滿後，明知承租人就租賃物繼續使用
　　收益而無反對之表示，過後，忽又主張租賃關係消滅，使承租人陷於窘境而設，
    並非含有必須於租期屆滿時，始得表示反對之意義存在。故於訂約之際，訂明期
    滿後絕不續租，或續租應另訂契約者，仍難謂不發生阻止續約之效力（參閱最高
    法院五十五年台上字第二七六號判例），而兩造於八十四年十二月間協議續租五
    個月所延用條件相同之八十四年九月一日起至同年十二月三十一日止之系爭土地
    租賃契約第五條載明：「乙方（即被上訴人）於租期屆滿時，除經甲方（即上訴
    人）同意繼續出租外，應即日將租賃土地交還甲方，不得藉詞推諉或主張任何權
    利，如不即時遷讓土地，甲方每月得向乙方請求按照租金十倍之違約金至遷讓完
    了之日止，乙方決無異議。」（見原審卷第八頁、第五十頁、第五十一頁），雖
    被上訴人於八十五年五月三十一日之後仍就系爭土地為使用、收益，然上訴人並
    未明確表示同意繼續出租之事實，則為兩造所不爭執，揆諸上揭說明，則前開第
    五條約定，已發生阻止續約之效力，應無疑議，是以，被上訴人縱未依約於八十
    五年五月三十一日以後交還系爭土地，而仍繼續為使用、收益，使屬被上訴人應
    否給付違約金之情形，而兩造間之系爭土地租賃契約既已於八十五年五月三十一
    日止，因未再續約而消滅，從而上訴人依租賃關係請求被上訴人給付自八十五年
　　六月一日起至按兩造間就系爭土地租賃契約內容交還土地日止之租金，即屬無據
　　，不應准許。
八、綜上所述，上訴人依租賃關係，請求被上訴人給付上訴人自八十五年一月一日起
    至同年五月三十一日止之租金，上訴人甲○○部分八十三萬九千七百五十元（即
    167,950元×5=839,750元）上訴人丙○○部分八十四萬零二百五十元（即168,05
    0元×5=840,250元）並均自民國八十八年三月三十一日起至清償日止，按年息百
    分之五計算之利息，即屬有據應予准許，乃原審疏未詳查，就此部分遽為上訴人
    敗訴之判決，並以上訴人此部分假執行之聲請，失所附麗，而併予駁回，尚有未
    洽。上訴意旨，指摘原判決此部分不當，求予廢棄改判，為有理由，應由本院將
    原判決此部分及訴訟費用之裁判均予廢棄，並改判如主文第二項之所示。至於上
    訴人之請求，逾此部分者為無理由，已如前述，是原判決就此部分為上訴人敗訴
    之判決並駁回此部分假執行之聲請，即無不合，上訴意旨，指摘原判決此部分不
    當，為無理由，應予駁回。又兩造就前揭上訴人勝訴部分，均陳明願供擔保，請
    准宣告假執行及免為假執行，均核無不合，爰分別酌定相當之擔保金額准許之。
九、本件事證已臻明確，兩造其餘攻擊，防禦方法與本案之判決結果無影響，毋庸一
    一論述。
十、據上論結，本件上訴為一部有理由，一部無理由，依民事訴訟法第四百四十九條
    第一項、第四百五十條、第四百六十三條、第七十九條但書、第三百九十條第二
    項、第三百九十二條，判決如主文。
中　　　華　　　民　　　國　　九十一　　年　　　六　　　月　　二十八　　日
　　　　　　　　　　　　　　　　　　　臺灣高等法院高雄分院民事第一庭
~B1審判長法官　黃金石
~B2法　　　官　魏式璧
~B3法　　　官　吳登輝
右為正本係照原本作成。
如對本判決上訴，須於判決送達後二十日內向本院提出上訴狀，其未表明上訴理由者
，應於上訴後二十日內向本院提出上訴理由書（均須按他造當事人之人數附繕本）。
上訴時應提出委任律師或具有律師資格之人之委任狀，並依附註條文規定辦理。
中　　　華　　　民　　　國　　九十一　　年　　　七　　　月　　　二　　　日
~B法院書記官　劉金萍
附註：
民事訴訟法第四百六十六條之一：
對於第二審判決上訴，上訴人應委任律師為訴訟代理人，但上訴人或其法定代理人具
有律師資格者，不在此限。
上訴人之配偶、三親等內之血親、二親等內之姻親，或上訴人為法人、中央或地方機
關時，其所屬專任人員具有律師資格並經法院認為適當者，亦得為第三審訴訟代理人。
第一項但書及第二項情形，應於提起上訴或委任時釋明之。
                                                                  Ａ
